ACORDAO-COMPLETO-2372539

ACÓRDÃO 12526/2019 ATA 42/2019 - SEGUNDA CÂMARA

VISTOS, relatados e discutidos estes autos de tomada de contas especial instaurada pela Financiadora de Estudos e Projetos (Finep) em desfavor da Fundação Bio-Rio (FBR) diante da inexecução parcial das metas do Convênio nº 3.498/2006 destinado à recuperação e à modernização da infraestrutura do laboratório de materiais nucleares do Instituto de Engenharia Nuclear (IEN) sob o valor estimado de R$ 1.236.000,00, tendo a vigência do ajuste sido estipulada para o período de 23/3/2007 a 23/7/2009;
ACORDAM os Ministros do Tribunal de Contas da União, reunidos em Sessão da 2ª Câmara, ante as razões expostas pelo Relator em:
9.1. determinar que a unidade técnica promova o devido saneamento dos autos e, para tanto, entre outras eventuais providências, adote as seguintes medidas:
9.1.1. avalie a ponderação ora anunciada pelo parecer do MPTCU e, expressamente, se manifeste sobre a suscitada inconsistência, ou não, do valor do cogitado débito, com a apresentação do subjacente demonstrativo de desconstituição ou de confirmação do dano ao erário originalmente apontado nos autos ou do eventual crédito perante a Finep em favor da Fundação Bio-Rio;
9.1.2. atente para a existência de outros processos no TCU, com a semelhante metodologia de cálculo para o débito, em desfavor da Fundação Bio-Rio, entre outros responsáveis, a exemplo do TC Processo 013.550/2016-0, com a prolação aí do Acórdão 720/2019-TCU-Plenário, além do TC Processo 002.658/2018-6 e do TC Processo 005.922/2018-6;
9.2. determinar que a unidade técnica envie a cópia do presente Acórdão, com o Relatório e a Proposta de Deliberação, aos responsáveis (Edison de Oliveira Martins Filho, Fundação Bio-Rio, Gilberto Lima de Freitas, Márcio João de Andrade Fortes e Maria Isabel Oliveira Froes Cruz) , para ciência;
9.3. determinar que a unidade técnica promova a juntada da cópia do presente Acórdão, com o Relatório e a Proposta de Deliberação, ao TC Processo 013.550/2016-0, ao TC Processo 002.658/2018-6 e ao TC Processo 005.922/2018-6; e
9.4. determinar que a unidade técnica dê prosseguimento ao presente feito, devendo apresentar a subsequente manifestação conclusiva ao Ministro-Relator, no prazo de até 60 (sessenta) dias, em cumprimento ao item 9.1.1 deste Acórdão.

Trata-se de tomada de contas especial instaurada pela Financiadora de Estudos e Projetos (Finep) em desfavor da Fundação Bio-Rio (FBR) diante da inexecução parcial das metas do Convênio nº 3.498/2006 destinado à recuperação e modernização da infraestrutura do laboratório de materiais nucleares do Instituto de Engenharia Nuclear (IEN) sob o valor estimado de R$ 1.236.000,00, tendo a vigência do ajuste sido estipulada para o período de 23/03/2007 a 23/07/2009.

Segunda Câmara

Financiadora de Estudos e Projetos (Finep).

3. Responsáveis: Edison de Oliveira Martins Filho (CPF XXX.182.017-XX); Fundação Bio-Rio (CNPJ 31.165.384/0001-26); Gilberto Lima de Freitas (CPF XXX.625.437-XX); Márcio João de Andrade Fortes (CPF XXX.616.687-XX); Maria Isabel Oliveira Froes Cruz (CPF XXX.909.187-XX).

13.1. Ministros presentes: Ana Arraes (Presidente), Aroldo Cedraz e Raimundo Carreiro.
13.2. Ministro-Substituto presente: André Luís de Carvalho (Relator).

ACORDAO-COMPLETO-2484928

Acórdão 9960/2021 - Segunda Câmara

ANDRÉ DE CARVALHO

Trata-se de tomada de contas especial instaurada pela Financiadora de Estudos e Projetos (Finep) em desfavor da Fundação Bio-Rio (FBR) diante da inexecução parcial das metas do Convênio nº 3.498/2006 destinado à recuperação e à modernização da infraestrutura do laboratório de materiais nucleares do Instituto de Engenharia Nuclear (IEN) sob o valor estimado de R$ 1.236.000,00, tendo a vigência do ajuste sido estipulada para o período de 23/3/2007 a 23/7/2009.
2.	Após a análise do feito, o auditor federal da Secex-TCE lançou o seu parecer conclusivo à Peça 44, com a anuência dos dirigentes da unidade técnica (Peças 45 e 46) , nos seguintes termos:
" (...)  HISTÓRICO
2.	Para a execução do objeto do Convênio 3498/2006, foi prevista a importância total de R$ 1.236.000,00 (peça 1, p. 78) , tendo a Finep repassado à FRB, apenas uma parcela, conforme a Ordem Bancária 2007OB900233, de 29/3/2007, no valor de R$ 618.000,00. Informa-se que o repasse parcial ocorreu porque a convenente não apresentou a prestação de contas parcial e solicitou prorrogação de prazo intempestivamente (peça 3, p. 16) 
3.	O fundamento para a instauração da Tomada de Contas Especial foi a inexecução das metas três, quatro, cinco, seis e dez e a inexecução parcial (20%) da meta oito. Conforme consta no Relatório Técnico Final-Infraestrutura da Finep (peça 1, p. 353-372) .
4.	A FBR, por meio das documentações protocoladas 012.126/15 de 28/10/2015 (peça 3, p. 3) e 012.457/15 de 04/11/2015 (peça 3, p. 14) , acatou a proposta de devolução referente àquelas metas, no valor de R$ 494.529,74 (valor original de R$ 429.237,00, atualizado desde 29/3/2007) dividido em 24 parcelas mensais, contudo, não as adimpliu integralmente, conforme relatado no Formulário para proposta de TCE 18/2017, de 8/5/2017 (peça 2, p. 353) :
O parcelamento iniciou-se em 05/11/2015, com o débito, atualizado e com juros legais, de R$ 494.529,74, a ser pago em 24 (vinte e quatro) parcelas mensais e sucessivas com valor original cada de R$ 20.605,41, corrigidas de 05/12/2015 à data do vencimento de cada uma. Apesar de algumas inconstâncias no pagamento, a convenente pagou 14 (quatorze) nos valores e datas mencionados no item C.2 desta proposta, o que fez com que o saldo atual do débito seja de R$ 255.592,22 (duzentos e cinquenta e cinco mil, quinhentos e noventa e dois reais e vinte e dois centavos) .
5.	 Tendo em vista o Despacho do Relator destes autos (peça 13) , foram realizadas as seguintes citações:
	Quadro 1 - Citações

	Responsável
	Ofício 
Secex-TCE
	Peça
	AR (Peça) 

	Fundação Bio Rio
	2066/2018
	23
	39

	Edison de Oliveira Martins Filho
	2069/2018
	25
	42

	Gilberto Lima de Freitas
	2070/2018
	24
	40

	Marcio João de Andrade Fortes
	2068/2018
	22
	41

6.	 Os responsáveis apresentaram alegações de defesa quanto a irregularidade abaixo, conforme quadro a seguir:
a.1)  Irregularidade: não comprovação da boa e regular aplicação dos recursos públicos federais na execução do Convênio 3498/2006, Siafi 590631, referente à inexecução das metas três, quatro, cinco, seis e dez e inexecução parcial (20%) da meta oito, de acordo com o Relatório Técnico Final-Infraestrutura da Finep (peça 1, p. 353) .
	Quadro 2 - Alegações de Defesa
	
	Responsável
	Peça (s) 

	Fundação Bio Rio
	38

	Edison de Oliveira Martins Filho
	28, 29 e 30

	Gilberto Lima de Freitas
	27

	Marcio João de Andrade Fortes
	31, 32, 33, 34, 35 e 36

EXAME TÉCNICO
7.	Alegações de Defesa da Fundação Bio Rio - (peça 38) :
7.1.	Inicialmente, a defesa informou que a Fundação sofreu intervenção judicial, tendo havido a perda dos seus representantes legais, especificamente, o Sr. Antônio Paes de Carvalho. Explicou que as demandas judiciais que a Fundação vem sofrendo são decorrentes de atuação fora do seu objeto, qual seja, pesquisa com ciência da vida.
7.2.	Quanto a este Processo, citou que a impossibilidade da continuação com os pagamentos do referido parcelamento se deu por insuficiência de saldo nas contas da Fundação.
7.3.	Esclareceu que, depois da intervenção, nunca deixou de dialogar com a Finep e pretende solucionar as pendências verificadas na prestação de contas do Convênio 3498/2006.
7.4.	Por fim, tendo em vista que a Fundação, por meio do seu administrador, deve apresentar qualquer evolução do débito existente, solicitou a evolução e demonstrativo do saldo devedor de R$ 120.631,58 de 1/2007 para o saldo devedor de R$ 510.425,16 de 4/10/2018. 
8.	Análise:
8.1.	Tendo em vista que a defesa da Fundação Bio Rio não logrou êxito em justificar a inexecução das metas três, quatro, cinco, seis e dez e inexecução parcial (20%) da meta oito, de acordo com o Relatório Técnico Final-Infraestrutura da Finep (peça 1, p. 353) , tampouco em indicar providências para sanar o débito relativo ao acordo de parcelamento descumprido, propõe-se rejeitar as alegações de defesa apresentadas.
8.2.	Quanto à solicitação de demonstrativo da evolução do débito, informa-se que consta nos autos à peça 9, demonstrativo de débito que partiu do débito original de R$ 429.237,00, em 29/3/2007, para o saldo devedor de R$ 510.907,23, em 14/8/2018, tendo sido considerados os créditos relativos às parcelas pagas do acordo de parcelamento. 
9.	Alegações de Defesa do Sr. Edison de Oliveira Martins Filho - (peça 30) e anexos (peças 28 e 29) :
9.1.	Inicialmente, o responsável relatou que não entende ser possível sua responsabilização neste processo, uma vez que ele é servidor público federal da Comissão Nacional de Energia Nuclear, em exercício no Instituto de Engenharia Nuclear (IEN) , Unidade Administrativa da Comissão Nacional de Energia Nuclear (CNEN) , não possuindo vinculação de nenhuma ordem com a Fundação Bio Rio.
9.2.	Ressaltou que no Convênio 3489/2006 o IEN/CNEN teve o papel de executor do plano de trabalho e em nenhum momento recebeu recursos financeiros ou exerceu gestão sobre recursos do referido instrumento. 
9.3.	Adentrando na irregularidade propriamente dita, relatou que o Ofício 9788/Finep, de 6/10/2015 emitiu parecer favorável à aprovação do Relatório Técnico Final com ressalva do Convênio 3489/2006. Quanto as metas parcialmente ou não executadas citou as seguintes justificativas (peça 30, p. 5-6) :
b. l) O primeiro ponto a destacar nesse projeto é que, por ocasião da assinatura do Convênio (encomenda) ainda não haviam sido elaborados os projetos de engenharia detalhados das metas do Plano de Trabalho que deveriam ser executadas. O documento que serviu de base para elaborar o Plano de Trabalho do Convênio (e que foi aceito pela Finep) foi o PLANO DE RECUPERAÇÃO E MODERNIZAÇÃO DO LAMAN - 2006, que continha apenas a descrição sumária das metas que teriam que ser executadas, seus custos estimados, a justificativa para a sua inclusão no plano e as consequências de sua não execução. 
Este documento, porém, não era complementado por projetos básicos ou executivos detalhados de engenharia nem cadernos de especificações técnicas detalhadas. Como as metas do Plano de Trabalho não contemplavam a contratação e execução de projetos esta documentação técnica teria que ser elaborada pelo próprio IEN, por intermédio de seu Serviço de Engenharia - SENGE ao longo da execução do Convênio. À época esta estratégia pareceu razoável e tanto a direção do IEN, quanto o Coordenador do Projeto acreditaram que ela poderia ser executada à contento.
b.2) Conforme descrito no Relatório Técnico Final-Infraestrutura da Finep, (peça 1, p 353) , durante a execução do Convênio 3498/2006 eventos, totalmente fora do Controle da Coordenação do Projeto (grifo nosso) provocaram de forma aguda atrasos na execução do Plano de Trabalho. O principal evento foi a deflagração da greve dos servidores públicos federais no ano de 2007, justamente no início do prazo de vigência do Convênio 3498/2006.
Esta greve, iniciada em 14/03/07, seguiu de forma intermitente até o dia 05/12/2007. O movimento teve a adesão maciça dos servidores do Instituto de Engenharia Nuclear, inclusive dos SENGE/IEN, setor incumbido de elaborar toda a documentação técnica necessária à execução do Plano de Trabalho do Convênio 3498/2006.
Em função da paralisação, os projetos básicos e executivos de engenharia bem como os cadernos de especificações técnicas e encargos das metas três (Reforma das instalações elétricas e conclusão das instalações hidráulicas) , cinco (Instalação de sistema interno de prevenção e combate a incêndios) , seis (Recuperação das instalações de combate à incêndio na área externa do LAMAN) e dez (Reforma das instalações elétricas entre o LAMAN e o GTS) não foram completados a tempo de permitir a sua tempestiva contratação e execução.
A inexecução parcial da meta oito (Reforma interna de laboratórios e salas) ocorreu devido à inadequada execução do contrato pelo prestador de serviço. Conforme o memorando CTIN/IEN 003/2009 (peça 28, p. 18) , o contrato estava com problemas e o Coordenador do Projeto demandou junto à Fundação Bio Rio-FBR que atuasse junto a empresa contratada para garantir a correta utilização dos recursos do Projeto. Como o término do Convênio 3498/2006 não foi possível retomar a execução da meta, que foi completada posteriormente com recursos orçamentários do IEN.
9.4.	Frisou que como Coordenador não ficou omisso, tendo tomado diversas providencias, a seguir:
9.4.1.	Primeira providência: encaminhou, à Finep, via Fundação Bio Rio-FBR, a solicitação da prorrogação do prazo para a execução das metas (peça 29, p. 6) 
9.4.1.2.	solicitou que a Direção do Instituto de Engenharia Nuclear, quando a greve já estava com 90 dias de duração, acionasse a Convenente comunicando que o IEN estava impossibilitado de executar as etapas do Plano de Trabalho do Convênio 3498/2006 (Ofício 43/2007, peça 29, p. 6) 
9.4.1.3.	Relatou que a Convenente foi orientada a reapresentar o pedido de prorrogação de prazo quando se aproximasse a data final de Execução Física do Convênio, caso ainda houvesse a necessidade de prorrogação, contudo ela perdeu o prazo legal, que expirava em 23/7/2009 e a segunda solicitação foi feita em 2/9/2009. Nesse contexto, 	ressaltou que a obrigação de pedir prorrogação de prazo era da convenente e não do Coordenador.
9.4.2.	Segunda providência: ao final da greve, tentou otimizar o tempo restante para execução das metas (peça 30, p. 8) :
A intenção, neste caso, foi a de tentar executar as metas cujos projetos básicos já estivessem prontos, mesmo que fora da ordem inicialmente proposta no cronograma de execução. Dessa forma a Coordenação orientou a SENGE/IEN e a Fundação Bio Rio-FBR a reunir, em um só pregão, as ações referentes as metas 01 - Adequação do almoxarifado de produtos químicos; 09 - Reforma interna dos laboratórios e 10 - Reforma dos Sanitários (peça 28, p. 17-19) . 
 (...) 
O memorando CTIN/IEN nº 003/2009 (anexo 4) , que cobrou da Fundação Bio Rio-FBR providências para que a empresa contratada apresentasse justificativa para a não celeridade na execução dos serviços contratados, em seu anexo - QUADRO DE ACOMPANHAMENTO DE SERVIÇOS, registra que essas metas foram reunidas em um só contrato. Foi a tentativa do Coordenador de executar de uma só vez R$ 364.354,00 (trezentos e sessenta e quatro mil trezentos e cinquenta e quatro reais) . 
Essa foi a estratégia traçada pelo Coordenador. Se a empresa Bernoulli Construções Ltda. tivesse completado seu contrato de forma adequada a execução total do Convênio teria sido de cerca de R$ 650.000 (seiscentos e cinquenta mil reais) . O IEN teria executado todo o principal liberado pela Finep e parte dos rendimentos auferidos no período; 
Entretanto, e mais uma vez para indicar que não houve omissão, nem má-fé do Coordenador na execução do Plano de Trabalho do Convênio 3498/2006, o contrato objeto do processo administrativo da Fundação Bio Rio nº 2008TP016FL2005675, teve que ser interrompido por descumprimento de cláusulas contratuais (peça 29, p. 35-46) . Os memorandos CTIN/IEN nº 003/2009 e CTIN/IEN nº 005/2009 demonstram que o Coordenador agiu, solicitando que a Convenente agisse conforme a legislação; dessa forma a obra teve que ser interrompida, frustrando a estratégia adotada para dar celeridade e permitir a execução total dos recursos liberados;
9.4.3.	Terceira providência (peça 30, p. 8) : 
solicitar, quando possível, a contratação da execução de projetos fora do IEN, devido às limitações do SENGE/IEN. Nesse sentido foi pedida autorização para a contratação de serviços técnicos de engenharia para elaboração e aprovação de projetos dos sistemas elétricos e hidráulicos de prevenção, detecção e combate a incêndio do Laboratório de Materiais Nucleares - LAMAN. Este serviço não estava previsto no Plano de Trabalho, mas sua execução era necessária para permitir a execução das metas 5 e 6, visto que o IEN não dispunha de engenheiros que pudessem realizar o projeto desse sistema de prevenção. A empresa contratada pela Convenente foi a ATAC Fire Extintores Comércio e Serviços Ltda. (p. 555) ;
9.4.4.	última providência: solicitou à Finep que não liberasse os recursos complementares previstos no convênio, em função das dificuldades de execução da parcela inicialmente liberada (peça 29, p. 46) 
9.5.	Em sequência, o defendente enfatizou que não procede as alegações da Finep de que:
9.5.1.	não foram atendidas as solicitações emitidas para regularizar as irregularidades do Relatório Técnico Final, uma vez que toas as solicitações realizadas à Comissão Nacional de Energia Nuclear foram atendidas
9.5.2.	 há responsabilização do citado na execução do projeto "Hipertensão Arterial Resistente Avaliação Diagnóstica e Indicadores de Prognósticos", pois tal projeto não faz parte do Convênio 3498/2006 (peça 29, p. 4) ;
9.5.3.	o Coordenador indicado pela Convenente é responsável solidário pelo débito do projeto e pelos danos ao tesouro, em conformidade com a Súmula 286, do TCU, uma vez que ele foi indicado e é servidor do Executor (Comissão Nacional de Energia Nuclear) , portanto, não foi contratado, não é dirigente e não fez ou faz parte da administração da Convenente.
9.6.	Ressaltou, ainda que:
Também é oportuno citar a Tabela 3- Novos Índices de Execução das Metas do Convênio (peça 29, p. 28) na qual o EXECUTOR, mesmo após o encerramento do instrumento do Convênio, demonstra o compromisso de completar as metas propostas. As metas 03, 04, 07 e 10 foram executadas e completadas com recursos externos ao Convênio 3498/06, entretanto foram recursos públicos federais do orçamento da Comissão Nacional de Energia Nuclear, autarquia do Ministério de Ciência, Tecnologia Inovações e Comunicações. Adicionalmente a meta 5 teve execução de 18%, pois foi executada com recursos da CONCEDENTE. (peça 29, p. 11) . As metas executadas com recursos públicos do EXECUTOR (orçamento conjunto previsto de cerca de R$ 376.124,00 (trezentos e setenta e seis mil cento e vinte e quatro reais) exemplificam o compromisso do Coordenador e do EXECUTOR com o Plano de Trabalho do Convênio. (peça 29, p. 28) e Memorando CTIN/IEN nº 01/2010, anexo 9) . Acreditamos até que o pleito da Fundação Bio Rio FBR de que os recursos utilizados na execução das metas 03, 04, 07 e 10 poderia ter sido acatado, haja vista que os recursos utilizados eram externos ao convênio, porém também eram do orçamento do tesouro federal e oriundos do mesmo ministério (peça 29, p. 11) . 
Também destacamos que a efetiva e real execução física das metas do Plano de Trabalho do Convênio 3498/06, a despeito da análise da origem contábil dos recursos utilizados (se recursos federais da Finep ou recursos federais da Comissão Nacional de Energia Nuclear) , é a que consta apresentada no anexo 9 - Tabela 3 - Novos índices de execução das metas do convênio. (anexo 8, p. 706-707) . Não foi de forma alguma uma baixa execução.
9.7.	Por fim, o responsável destacou que em função da aprovação parcial do Relatório Técnico Final emitido por meio do oficio Finep 9788.15 de 6/10/2015, a Finep definiu o montante devido em R$ 494.529,74, isentando, o executor (IEN/CNEN) , de quaisquer débitos, ficando todo o valor devido ao Convenente que reconheceu o débito e iniciou a sua quitação em 30/11/2015. Assim, não cabe a cobrança do débito examinado, imputado, negociado e já em fase de pagamento pelo real responsável (Fundação Bio Rio) , ao executor ou seu representante. 
10.	Análise:
10.1.	Considerando que:
10.1.1.	O responsável é servidor público federal do IEN/CNEN, não tendo vinculação com a Fundação Bio Rio;
10.1.2.	O IEN/CNEN teve o papel de executor do plano de trabalho, não recebeu, nem geriu recursos financeiros do Convênio 3498/2006;
10.1.3.	O IEN/CNEN foi isento, pela Finep, de quaisquer débitos e/ou danos adicionais de natureza técnica (peça 28, p. 3) , tendo sido aprovada a prestação de contas técnica final (peça 29, p. 31) 
10.1.4.	O responsável só foi citado em 4/8/2017, conforme AR (peça 3, p. 440) , ou seja, mais de uma década do repasse dos recursos da Finep para Fundação Bio/Rio, em 29/3/2007;
10.1.5.	O responsável, na condição de Coordenador do Projeto, diante de problemas alheios a sua vontade (greve de servidores do IEN de 14/32007 a 2/12/2007 e inadequada execução do contrato pelo prestador de serviço) tomou diversas providências relatadas e provadas por documentos trazidos aos autos visando à execução do Convênio 3498/2006, tais como:
10.1.5.1.	Cobrar da empresa Benoulli Construções Ltda., prestadora de serviço, justificativas para o atraso na execução do contrato (peça 28, p. 17) 
10.1.5.2.		solicitar a Bio/Rio, quando a greve já estava com 90 dias de duração, que acionasse a Finep comunicando que o IEN estava impossibilitado de executar as etapas do Plano de Trabalho do Convênio 3498/2006 (peça 29, p. 6) 
10.1.5.3	tentar, ao final da greve, junto a Bio/Rio, otimizar o tempo restante para execução das metas e rescindir o contrato com a empresa que atrasou a execução dos serviços (peça 28, p. 17-19) . 
10.1.5.4.	solicitar à Finep que não liberasse os recursos complementares previstos no convênio, em função das dificuldades de execução da parcela inicialmente liberada (peça 29, p. 46) 
10.2.	Propõe-se acatar as alegações de defesa do Sr. Edison de Oliveira Martins Filho, excluindo sua responsabilidade neste processo. 
11.	Alegações de Defesa do Sr. Gilberto Lima de Freitas - (peça 27) :
11.1.	A defesa informou sobre a impossibilidade de atendimento, em razão do Sr. Gilberto Lima de Freitas não ser mais empregado da Fundação BIO-RIO, desde 24/3/2016 (peça 27, p. 5) , pois, desse modo ele não tem mais acesso às instalações e documentação daquela instituição
11.2.	Frisou que o procedimento apontado foi objeto de ato de ofício, e, portanto, corporativo, realizado por ocasião do contrato de trabalho, nada tendo de cunho pessoal. 
11.3.	Destacou que, enquanto empregado daquela fundação, os pagamentos do acordo realizado, seguiram pontualmente.
11.4.	Por fim, requereu o reenvio do ofício em questão em nome dos atuais controladores daquela instituição, bem como do responsável pelo projeto, já apontado neste ofício, para os esclarecimentos e providências necessárias.
12.	Análise:
12.1.	Inicialmente, frisa-se que o Sr. Gilberto Lima de Freitas não foi responsabilizado na condição de simples empregado e sim de Secretário Geral e ordenador de despesas, tendo sido signatário da carta que propôs o parcelamento da dívida e não cumpriu o acordo de parcelamento do débito. Nesse contexto, cita-se trecho da matriz de responsabilização da Finep sobre as competências do Secretário Geral (peça 3, p. 580) :
O Art. 13, alínea "a", do Estatuto da Fundação (fls. 010 a 019 e 024 a 027) estabelece que "Compete ao Presidente: a) dirigir em instância máxima a FUNDAÇÃO, assistido pelos Conselhos e apoiado pela Secretaria Geral." O Art. 13, Parágrafo Segundo, do Estatuto aduz: "O Secretario Geral, no exercício da chefia de Secretário Geral, subordina-se diretamente ao Presidente e exercerá todas as funções executivas necessárias a plena implementação do Plano de Ação e da programação orçamentária da FUNDAÇÃO, além prestar o apoio indispensável às atividades dos Conselhos e da Presidência". Não bastasse isso, o art. 6, alínea "e", do Regimento Interno da Fundação (fls. 028 a 037) dispõe que "São atribuições do Secretário Geral: ( ...) (e) Praticar, como principal responsável, todos os atos de administração financeira, patrimonial e de pessoal da FUNDAÇÃO, ouvidos os órgãos da estrutura superior em matéria da competência dos mesmos". 
12.2.	Assim, tendo em vista que a defesa do Sr. Gilberto Lima de Freitas não logrou êxito em justificar à inexecução das metas três, quatro, cinco, seis e dez e inexecução parcial (20%) da meta oito, de acordo com o Relatório Técnico Final-Infraestrutura da Finep (peça 1, p. 353) , nem tampouco em indicar providências para sanar o débito relativo ao acordo de parcelamento descumprido, propõe-se rejeitar as alegações de defesa apresentadas.
12.3.	Informa-se que, nesse caso, ocorreu a prescrição punitiva (relativa à multa) , uma vez que transcorreram mais de dez anos entre a data que os recursos foram transferidos em 29/3/2007 (peça 3, p. 16) , e o ato que ordenou a citação, de 23/9/2018 (peça 12) .
13.	Alegações de Defesa do Sr. Marcio João de Andrade Fortes - (peça 31) e anexos (peças 32, 33, 34, 35 e 36) :
13.1.	Inicialmente a defesa apresentou a seguinte síntese dos argumentos:
 'O Defendente não assinou o Convênio em questão tampouco era Ordenador de Despesas. Portanto, não há ato ou fato que seja imputável ao Defendente no presente caso; 
 O Defendente deixou o cargo de Presidente da Fundação Bio Rio, ora sob intervenção, em 16.07.2012, muito antes da instauração da Tomada de Contas Especial pela FINEP, que apenas ocorreu em agosto de 2017; 
 O parcelamento do débito objeto da presente prestação de contas, decorrente do reconhecimento da inexecução do Convênio apenas foi acordado entre a Fundação e a FINEP em 2015, muito após o Defendente ter deixado a primeira instituição; 
 A Fundação se encontra sob intervenção desde 25.04.2017, por força de decisão em processo judicial, motivo pelo qual todos os pagamentos foram suspensos para análise dos gastos do Administrador Judicial. A paralisação do pagamento das parcelas do acordo não pode ser imputada ao Defendente ou à Fundação; 
 O processo de intervenção na FBR tramita em segredo de justiça, e o ora defendente sequer é investigado naquele processo. Por isso, além de não ter acesso aos autos, não tem informações sobre os gastos financeiros da Fundação, tampouco sobre os pagamentos dos saldos do Convênio, sendo essencial, portanto, que seja intimado o Administrador Judicial da FBR para se manifestar a esse respeito; 
 Tendo em vista que o Defendente somente foi instado a se manifestar muitos anos após ter deixado a Presidência da instituição, não tem mais como acessar seus documentos e arquivos, o que o impede de exercer o direito ao contraditório e à ampla defesa. Passados 12 (doze) anos da celebração do Convênio e 7 (sete) anos desde que o Defendente deixou de ser Presidente daquela Instituição, resta completamente impossibilitada qualquer tentativa de o Defendente obter documentos sobre a execução do Convênio durante o período em que ainda exercia a presidência da Fundação, em flagrante violação à sua ampla defesa. No item III desta manifestação consta a "linha do tempo" de todo o processo, onde ficam claros os momentos e tempos aqui resumidos; 
Ao acessar os autos eletrônicos deste procedimento, o Defendente constatou que as suas manifestações de defesa apresentadas à FINEP não foram acostadas a este processo. Portanto, o TCU não recebeu os esclarecimentos já por ele prestados e sua área técnica não os levou em consideração, o que leva à nulidade do presente feito por violação do contraditório e da ampla defesa. Faz-se necessário o imediato retorno dos presentes autos à FINEP para a sua fiel reconstituição, pois que no momento se encontra indelevelmente violada a garantia do devido processo legal; 
A execução do Convênio ocorreu no âmbito do Instituto de Engenharia Nuclear - IEN, de modo que é essencial chamar essa entidade a contribuir para o esclarecimento dos fatos, tendo em vista o princípio da busca da verdade real. Uma vez que o Defendente não assinou, não era ordenador de despesas e não participou da execução do presente Convênio, faz-se forçoso requerer esclarecimentos à instituição responsável pela execução do projeto, a respeito dos débitos e despesas da Fundação; 
O presente processo se encontra abrangido pelo manto da prescrição, pois que decorreu mais de cinco anos entre a citação do Defendente e a data em que deixou de ser Presidente da Fundação, encerrando-se aí qualquer possível relação com eventuais irregularidades praticadas no âmbito do Convênio, nos termos do art. 1º da Lei n°. 9.873/99; 
 Há patente violação ao princípio da presunção de boa-fé, tendo em vista que, ao contrário do afirmado na instrução desse processo, não há qualquer indício de má-fé por parte do Defendente, sendo possível, sim, afirmar que houve boa-fé de sua parte; 
Não há, no presente caso, individualização da conduta. A suposta "individualização" da conduta constante da instrução deste feito é claramente padronizada, não havendo qualquer comparação entre as datas dos fatos narrados neste processo e as que supostamente teriam causado danos à FINEP, ou o período em que o Defendente fora Presidente da Fundação Bio Rio, tampouco qualquer consideração fundamentada sobre a sua conduta ou omissão, sobre a sua boa-fé ou má-fé. Novamente aqui avulta a nulidade deste processo;
Em suma: a matriz de responsabilidade anexada ao Ofício em referência apresenta graves vícios, devendo ser imediatamente retificada e o Defendente dela imediatamente excluído, uma vez que (i) o Defendente não era mais Presidente da Fundação quando essa decidiu pelo parcelamento da alegada dívida e, logicamente, não é responsável pela inexecução do acordo de parcelamento do Convênio, (ii) não tem como apurar essa alegada inexecução e os fatos que lhe teriam dado causa, na medida que não mais é Presidente da Fundação há muitos anos; (iii) a paralisação dos pagamentos do parcelamento se deu, a toda evidência, em virtude de ação judicial que tramita sob sigilo; (iv) não há qualquer indício de que tenha havido má-fé de sua parte, sendo de se presumir justamente o contrário - a presunção nas relações sociais é de boa-fé e, em especial no presente caso, a linha do tempo dos eventos relevantes para o caso concreto mostra que todos os fatos relevantes investigados ocorreram após a saída do Defendente da Fundação. Portanto, deve ser reconhecida a ilegitimidade do Defendente para figurar na presente Tomada de Contas Especial e, no mérito, arquivada em relação a ele por ausência de ato ou fato que lhe seja imputável' 
13.2.	Em sequência, destacou alguns pontos, tais como:
13.2.1.	enquanto Presidente da Fundação (2001 a 2012) , jamais foi chamado a prestar qualquer esclarecimento sobre referido Convênio, não teve qualquer participação nas negociações que redundaram no acordo de parcelamento descumprido. Assim, solicitou, à Finep, em 3/10/2017 a 20/11/2017 sua exclusão deste processo de TCE (peças 36 e 37) 
13.2.2.	não foi signatário, nem ordenador de despesas do Convênio em questão, ademais nos termos do regimento interno da Fundação, a competência para "praticar todos os atos de administração financeira, patrimonial e de pessoal da Fundação, ouvidos os órgãos da estrutura superior", é especificamente atribuída ao Secretário-Geral daquela Instituição, não sendo incluídas nas competências exercidas pelo Presidente. 
13.2.3.	não havia qualquer participação esperada ou imputável ao Presidente no que tange à execução do Convênio. Ademais, as irregularidades apontadas no presente processo dizem respeito tão somente à inadimplência do montante parcelado em acordo da Fundação Bio Rio com a Finep, firmado em 2015, quando ele já havia se afastado da presidência. 
13.2.4.	a primeira indicação, por parte da Finep, de impropriedade na documentação apresentada na prestação de contas do convênio, apenas se deu e foi encaminhada à Fundação em 8/2/2013, mas ele só foi intimado em agosto de 2017, ocasião em que teve conhecimento da existência do acordo de parcelamento. 
13.2.5.	o Defendente não teve qualquer relação com o descumprimento do acordo de parcelamento, motivo pelo qual requer a sua imediata exclusão do rol de responsáveis desta Tomada de Contas Especial. Tal descumprimento deu-se em virtude de decisão judicial no âmbito do processo 0072883-44.2017.8.19.0001, ajuizado pelo Ministério Público do Estado do Rio de Janeiro em face de Ângelo Luiz Monteiro de Barros, Antonio Paes de Carvalho, Gilberto Lima de Freitas e Kátia Regina Aguiar Carvalho da Silva, tendo sido requerida, em sede de liminar, a destituição imediata dos réus dos cargos de presidente e secretário-geral da Fundação Bio Rio, bem como que eles fossem impedidos de exercer qualquer ato em nome da Fundação. 
13.2.6.	ao acessar os autos eletrônicos no TCU, o Defendente verificou que suas manifestações à Finep não haviam sido acostadas, sendo falsa a informação prestada pela Finep, no sentido de que ele não havia respondido as cartas protocolo Finep 007.352/17 e 007.355/17, ambas de 2/8/2017, o que certamente prejudicou a análise desse Ilmo. Tribunal e pode tê-lo induzido em erro. Assim, ele requereu a declaração de nulidade do presente processo administrativo e a sua restituição à Finep para completa reconstituição dos autos e nova remessa ao TCU.
13.2.7.	em consonância com o princípio da verdade material, todos os esclarecimentos sobre as irregularidades tratadas neste processo cabem ao ordenador de despesas e ao responsável pela execução do projeto no âmbito do Instituto de Engenharia Nuclear, entidade executora do Convênio. Ademais, considerando que a FBR se encontra sob intervenção judicial, entende clara a necessidade de chamar aos autos, além dos atuais gestores da Fundação, o administrador judicial, Sr. José Eduardo de Barros Tostes, para esclarecer por que o pagamento das parcelas em aberto não foi retomado - e qual a previsão de que isso aconteça. 
13.2.8.	nos termos do art. 1º da Lei nº . 9.873/99, prescreve em cinco anos a ação punitiva da Administração Pública Federal. Desse modo, o defendente não pode ser responsabilizado, pois deixou a presidência da fundação há mais de cinco anos
13.2.9.	esta Corte inverte uma das principais máximas do Direito - a presunção de boa-fé - para, diante da absoluta inexistência de qualquer fato ou documento desabonador da conduta do Notificado. Ao contrário do afirmado por esse Tribunal, o fato de supostamente não haver indícios de boa-fé não é razão suficiente para a responsabilização do Defendente. A lógica é exatamente a inversa. Não havendo indícios, presume-se a boa-fé, como um corolário da própria presunção de inocência 
13.3. 	Por fim, o Defendente requereu: 
 (i) O imediato arquivamento dos presentes autos com relação ao Defendente, por ser parte ilegítima para figurar na presente tomada de contas - ele não assinou, não executou e não era ordenador de despesas - tampouco participou da negociação e celebração do acordo de parcelamento do suposto saldo remanescente do Convênio, ou deu causa à interrupção do pagamento do parcelamento; 
 (ii) A declaração de nulidade do presente processo administrativo e sua restituição à FINEP para reconstituição dos autos, tendo em vista que a ausência de juntada da Defesa Prévia e da Manifestação Complementar apresentadas à FINEP demonstra que os presentes autos não foram corretamente constituídos e processados - violando-se o devido processo legal e os consectários de contraditório e ampla defesa; 
 (iii) A declaração de nulidade do presente processo administrativo em virtude da impossibilidade de o Defendente se defender sobre fatos ocorridos após a sua saída da Fundação. 
E, no mérito:
 (iv) O reconhecimento da prescrição punitiva em face do Defendente, tendo em vista que qualquer omissão que pudesse ser alegadamente a ele imputada já cessou há quase 7 (sete) anos, quando deixou o cargo de dirigente da Fundação; 
 (v) A ausência de ato ou omissão imputável ao Defendente, já que ele não assinou o acordo nem poderia ter tomado qualquer providência com relação ao pagamento das parcelas, pois já não integrava de há muito a Fundação quando essas medidas foram adotadas; e 
 (vi) o reconhecimento da ausência de culpa ou responsabilidade do Defendente pela paralisação dos pagamentos do acordo de parcelamento. 
14.	Análise:
14.1.	Quanto ao pedido de declaração de nulidade do presente processo administrativo e sua restituição à Finep para reconstituição dos autos, tendo em vista a ausência da sua defesa prévia nos autos 
14.1.1.		Cita-se que a ausência nos autos da defesa prévia do responsável não configura violação ao princípio constitucional da ampla defesa: na fase interna da TCE não é necessário assegurar o contraditório e a ampla defesa, pois antes do seu encaminhamento ao TCU, de forma análoga ao inquérito policial, a TCE possui natureza inquisitiva, destinando-se a apurar os fatos, identificar os responsáveis e quantificar o dano. Apenas no âmbito do TCU pode-se falar em litígio, sendo então assegurados o contraditório e a ampla defesa. 	Dessa forma, este fato não configuraria prejuízo ao devido processo legal (Acórdão 377/2012-TCU-Segunda Câmara - Relator: Ana Arraes, Acórdão 417/2010-TCU-Segunda Câmara - Relator: Augusto Sherman) . 
14.1.2.	Ademais, a Finep oportunizou previamente a defesa ao Sr. Marcio João de Andrade Fortes conforme ofício de 5/5/2017 (peça 3, p. 249-252) 
14.2.	Quanto ao pedido de declaração de nulidade do presente processo administrativo, tendo em vista a impossibilidade de o Defendente se defender sobre fatos ocorridos após a sua saída da Fundação. 
14.2.1.	Não se vislumbra plausível este pedido, tendo em vista que o responsável deve se defender sobre as irregularidades ocorridas durante a sua gestão (2001 a 16/7/2012, conforme Ata acostada à peça 35) , qual seja, não comprovação da boa e regular aplicação dos recursos públicos federais na execução do Convênio 3498/2006, Siafi 590631, que teve a vigência estipulada para o período de 23/03/2007 a 23/07/2009, ou seja, a inexecução parcial do objeto conveniado deu-se em sua gestão.
14.3.	O reconhecimento da prescrição punitiva, pois deixou o cargo de dirigente da Fundação há quase sete anos. 
14.3.1.	Inicialmente, cita-se que este Tribunal já tem decisão uniforme quanto ao tema da prescrição, quer seja relativa à pretensão punitiva ou relativa ao ressarcimento de prejuízo ao erário. 
14.3.2.	Nesse contexto, citam-se os seguintes esclarecimentos: 
14.3.2.1.	A condenação em débito em processo de tomada de contas especial não tem caráter punitivo, possuindo, essencialmente, natureza jurídica de reparação civil pelo prejuízo causado ao erário, não sendo alcançada pelo instituto da prescrição da pretensão punitiva. (Acórdão 4212/2017-TCU-Primeira Câmara - Relator: Benjamin Zymler) ;
14.3.2.2.	Dessa forma, no que se refere às ações de ressarcimento à União relativas a débitos de outros entes federativos, prevalece a norma do art. 37, § 5º, da Constituição Federal, no sentido da imprescritibilidade dos ilícitos causadores de prejuízos ao erário (Súmula TCU 282: As ações de ressarcimento movidas pelo Estado contra os agentes causadores de danos ao erário são imprescritíveis) ;
14.3.2.3.	A prescrição prevista na Lei 9.784/1999 não se aplica à atividade de controle externo. O instituto da prescrição nos processos do TCU obedece ao art. 37, § 5º, da Constituição Federal, no que tange ao ressarcimento do prejuízo, e ao art. 205 da Lei 10.406/2002 (Código Civil) , no que se refere à pretensão punitiva. Assim, quanto ao débito, a ação é imprescritível, e quanto à aplicação de sanções, ela prescreve em dez anos a contar da data de ocorrência das irregularidades. (Acórdão 374/2017-TCU-Plenário - Relator: Bruno Dantas) ;
14.3.3.	Dessa forma, não há prescrição para o débito relacionado a irregularidade, qual seja, inexecução das metas três, quatro, cinco, seis e dez e inexecução parcial (20%) da meta oito, de acordo com o Relatório Técnico Final-Infraestrutura da Finep;
14.3.4.	Já a prescrição punitiva, ou seja, relacionada a multa, a mesma não tem relação com a data em que o responsável deixou o cargo de dirigente da Fundação. Conforme Acórdão 1441/2016-TCU-Plenário-Relator: Benjamin Zymler, que uniformizou a jurisprudência acerca dessa questão, a pretensão da prescrição punitiva subordina-se ao prazo geral de prescrição indicado no art. 205 do Código Civil, que é de 10 anos, contado da data de ocorrência da irregularidade sancionada, nos termos do art. 189 do Código Civil, sendo este prazo interrompido pelo ato que ordenar a citação, a audiência ou a oitiva do responsável.
14.3.5.	 No caso em exame, informa-se que ocorreu a prescrição punitiva, uma vez que os recursos foram transferidos em 29/3/2007 (peça 3, p. 16) , e o ato que ordenou a citação está datado de 23/9/2018 (peça 12) .
14.4.	Quanto ao pedido de arquivamento dos autos com relação ao Defendente, considerando que ele é parte ilegítima deste processo, pois não assinou, não executou, não era ordenador de despesas, não participou do acordo de parcelamento, nem deu causa à sua interrupção.
14.4.1.	Esclarece-se que mesmo que o rol de competências, definidas no Regimento interno da Fundação, afaste a possibilidade de responsabilização de seus administradores, as normas estabelecidas em um estatuto social só possuem força cogente em relação à própria entidade, e mesmo assim naquilo em que não conflitarem com a legislação pátria. As normas estatutárias não alcançam este Tribunal, que fixa as responsabilidades nos termos do art. 12, inciso I, de sua Lei Orgânica (Lei 8.443/1992) , e não conforme prevejam os estatutos de quaisquer entidades jurisdicionadas. Ademais, o Art. 13, alínea "a", do Estatuto da Fundação estabelece que "Compete ao Presidente: a) dirigir em instância máxima a FUNDAÇÃO, assistido pelos Conselhos e apoiado pela Secretaria Geral." 
14.4.2.	Dessa forma, há responsabilidade pessoal do gestor pela comprovação da boa e regular aplicação dos recursos federais recebidos mediante convênio, tal matéria é pacífica no âmbito desta Corte, cujo entendimento, inicialmente firmado mediante o Acórdão 2763/2011-TCU-Plenário - Relator: Augusto Sherman, veio a se consolidar com o Enunciado 286 da Súmula de Jurisprudência deste Tribunal, no sentido de que tanto a pessoa jurídica privada (não integrante da Administração Pública) - a qual se confiou a gestão de recursos públicos - quanto seus administradores, que tenham dado causa a dano ao erário, devem responder solidariamente pelo débito.
14.4.3.	Assiste razão ao responsável, quanto a alegação de que ele não tem responsabilização sobre o acordo de parcelamento, nem sobre a interrupção dos pagamentos, haja vista que tanto o referido acordo quanto sua interrupção ocorreram em datas posterior a saída dele do cargo de Presidente da Fundação Bio Rio, em 16/7/2012. Assim, propõe-se que sejam acatadas as alegações de defesa quanto a este tópico. 
14.4.4.		Contudo, tendo em vista que a defesa do Sr. Marcio João de Andrade Fortes não logrou êxito em comprovar a boa e regular aplicação dos recursos públicos federais na execução do Convênio 3498/2006, Siafi 590631, tendo em vista a irregularidade que de fato lhe é atribuída, conforme descrita no ofício de citação, qual seja, não comprovação da boa e regular aplicação dos recursos públicos federais na execução do Convênio 3498/2006, Siafi 590631, referente à inexecução das metas três, quatro, cinco, seis e dez e inexecução parcial (20%) da meta oito, de acordo com o Relatório Técnico Final-Infraestrutura da Finep (peça 1, p. 353) , propõe-se acatar parcialmente as alegações de defesa apresentadas.
CONCLUSÃO
15.	Em face da análise promovida no item 10, propõe-se acatar as alegações de defesa do Sr. Edison de Oliveira Martins Filho, excluindo sua responsabilidade neste processo 
16.	Em face da análise promovida nos itens 8 e 12 propõe-se rejeitar as alegações de defesa apresentadas pela Fundacão Bio Rio e pelo Sr. Gilberto Lima de Freitas, uma vez que não foram suficientes para sanear as irregularidades a eles atribuídas
17.	Em face da análise promovida no item 14 propõe-se acatar parcialmente as alegações de defesa do Sr. Marcio João de Andrade Fortes, uma vez que não foram suficientes para sanear todas as irregularidades a ele atribuída.
18.	Os argumentos de defesa tampouco lograram afastar o débito imputado aos responsáveis. Ademais, inexistem nos autos elementos que demonstrem sua boa-fé ou a ocorrência de outros excludentes de culpabilidade. Desse modo, suas contas devem, desde logo, ser julgadas irregulares, nos termos do art. 202, § 6º, do Regimento Interno/TCU, procedendo-se às suas condenações em débito e não lhes aplicando a multa do art. 57 da Lei 8.443/1992, em virtude da ocorrência da prescrição da pretensão punitiva do TCU que se subordina a prescrição regida pelo Código Civil, dez anos ( Acórdão 1441/2016-TCU-Plenário- Relator: Walton Alencar Rodrigues, dentre outros) 
PROPOSTA DE ENCAMINHAMENTO
19.	Diante do exposto, submetem-se os autos à consideração superior, propondo:
	a) acatar as alegações de defesa apresentadas pelo Sr. Edison de Oliveira Martins Filho (CPF: XXX.182.017-XX, excluindo sua responsabilidade destes autos;
	b) acatar parcialmente as alegações de defesa apresentadas pelo Sr. Marcio João de Andrade Fortes (CPF: XXX.616.687-XX) ;
	c) rejeitar as alegações de defesa apresentadas pela Fundação Bio Rio -FBR e pelo Sr. Gilberto Lima de Freitas (CPF: XXX.625.437-XX) ;
	d) com fundamento nos arts. 1º, inciso I, 16, inciso III, alíneas "b" e "c", da Lei 8.443/1992 c/c os arts. 19 e 23, inciso III, da mesma Lei, e com arts. 1º, inciso I, 209, incisos II e III, 210 e 214, inciso III, do Regimento Interno, que sejam julgadas irregulares as contas da Fundação Bio Rio -FBR e dos Srs. Gilberto Lima de Freitas (CPF: XXX.625.437-XX) e Marcio João de Andrade Fortes (CPF: XXX.616.687-XX) , e condená-los solidariamente ao pagamento da quantia a seguir especificada, com a fixação do prazo de quinze dias, a contar da notificação, para comprovar, perante o Tribunal (art. 214, inciso III, alínea "a", do Regimento Interno) , o recolhimento da dívida aos cofres do Fundo Nacional de Desenvolvimento Científico e Tecnológico (FNDCT) , atualizada monetariamente e acrescida dos juros de mora, calculados a partir das datas discriminadas, até a data do recolhimento, na forma prevista na legislação em vigor: 
	d.1) Valor e data original do débito:
	Valor (R$) 
	Natureza
	Data

	429.237,00
	Débito
	29/3/2007

	20.605,40
	Crédito
	30/11/2015

	20.811,45
	Crédito
	4/1/2016

	21.050,91
	Crédito
	4/2/2016

	21.268,47
	Crédito
	4/3/2016

	21.444,56
	Crédito
	5/5/2016

	21.932,13
	Crédito
	6/6/2016

	22.160,63
	Crédito
	6/7/2016

	22.628,59
	Crédito
	24/8/2016

	22.878,99
	Crédito
	16/9/2016

	22.878,99
	Crédito
	5/10/2016

	23.107,50
	Crédito
	7/11/2016

	23.323,62
	Crédito
	5/12/2016

	23.769,02
	Crédito
	30/1/2017

	d.2) Valor atualizado em 14/5/2019, com juros: R$ 1.067.027,92 (peça 43) .
e) autorizar, desde logo, nos termos do art. 28, inciso II, da Lei 8.443/1992, a cobrança judicial da dívida, caso não atendida a notificação;
f) autorizar o pagamento da dívida em até 36 (trinta e seis) parcelas mensais e consecutivas, se requerido, nos termos do art. 26 da Lei 8.443/1992 c/c o art. 217 do Regimento Interno, fixando-lhe o prazo de quinze dias, a contar do recebimento da notificação, para comprovar perante o Tribunal o recolhimento da primeira parcela, e de trinta dias, a contar da parcela anterior, para comprovar o recolhimento das demais parcelas, devendo incidir sobre cada valor mensal, atualizado monetariamente, os juros de mora devidos, na forma prevista na legislação em vigor, alertando o responsável de que a falta de comprovação do recolhimento de qualquer parcela importará o vencimento antecipado do saldo devedor; e
g) encaminhar cópia da deliberação que vier a ser proferida, bem como do relatório e do voto que a fundamentarem, ao Procurador-Chefe da Procuradoria da República no Rio de Janeiro, nos termos do § 3º do art. 16 da Lei 8.443/1992 c/c o § 7º do art. 209 do Regimento Interno do TCU, para adoção das medidas que entender cabíveis."
3.	Por intermédio do Exmo. Sr. Procurador Rodrigo Medeiros de Lima, o Ministério Público junto ao Tribunal (MPTCU) dissentiu da aludida proposta da unidade técnica, tendo, para tanto, consignado o seu parecer à Peça 50, nos seguintes termos:
" (...)  38.	O Ministério Público discorda da proposta da unidade técnica, ante a compreensão de que esta TCE não apresentava, desde sua origem, pressupostos de constituição.
39.	Quanto ao valor do débito original de R$ 429.237,00, deve-se reconhecer que configurou a quantia devida pela FBR, desde que considerada como data de ocorrência aquela correspondente à transferência dos recursos pela Finep, em 2/4/2017 (peça 2, p. 34) , levando-se em conta o disposto no inciso I do art. 9º da Instrução Normativa (IN) TCU 71/2012 e o entendimento manifestado por meio do Acórdão 4415/2010-TCU-Segunda Câmara (relator: Ministro-Substituto Augusto Sherman Cavalcanti) . 
40.	O referido débito decorreu da inexecução parcial das metas do Convênio 3.498/2006, conforme se verifica no quadro a seguir:
	Meta
	Descrição
	Percentual executado com recursos do Convênio 3.498/2006
	Valor recebido pela FBR (R$) 1
	Valor glosado pela Finep (R$) (débito) 

	3
	"Reforma das instalações elétricas e conclusão das instalações hidráulicas"
	0%
	82.275,00
	82.275,00

	4
	"Separação dos esgotos sanitário e químico"
	0%
	25.000,00
	25.000,00

	5
	"Instalação do sistema interno de prevenção e combate a incêndio"
	0%
	77.274,99
	77.274,99

	6
	"Recuperação das instalações de combate a incêndio nas áreas externas"
	0%
	17.500,00
	17.500,00

	7
	"Reconstrução da Central de Gases"
	0%
	68.287,00
	68.287,00

	8
	"Reforma interna dos laboratórios"
	20%
	183.000,00
	146.400,00

	10
	"Alimentação elétrica entre o LAMAN e o Galpão Tecnológico de Sódio"
	0%
	12.500,01
	12.500,01

	TOTAL
	429.237,00

Fonte: peça 2, p. 399 e 403-404.
1 Correspondente à metade do total previsto no plano de trabalho (peça 2, p. 403) .
41.	A partir da elaboração dos cálculos equivocados que constaram do Ofício Finep 10.231, de 21/10/2015 (peça 3, p. 51) , iniciou-se a propagação de diversos erros, concentrados, sobretudo, na inclusão de juros de mora com relação às parcelas de débito e na ausência de atualização monetária sobre as parcelas que configuravam créditos, sendo estes caracterizados, até então, pelos quatro recolhimentos promovidos pela FBR ao FNDCT entre 2011 e 2014.
42.	Como decorrência dessa e de outras falhas, verifica-se que no momento em que a Finep acolheu o pedido de parcelamento oriundo da FBR, em 4/11/2015 (peça 3, p. 6 e 14) , o débito a ser recolhido ao FNDCT, apenas atualizado monetariamente, perfazia o montante de R$ 54.689,22 (vide demonstrativo de débito à peça 47) . Tal valor, obtido sem incidência de juros de mora, em observância ao que dispunha o inciso I do art. 6º da IN TCU 71/2012, encontrava-se abaixo do limite de R$ 75.000,00, mínimo vigente à época e que deveria ser alcançado para que fosse instaurado processo de TCE.
43.	A Finep iniciou os procedimentos administrativos para recolher o débito parcelado com o referido saldo a ser ressarcido ao FNDCT (R$ 54.689,22) estando, à época, abaixo do limite indicado no inciso I do art. 6º da IN TCU 71/2012, não tendo se atentado de que, a partir do pagamento da terceira parcela pela FBR, em 4/2/2016 (montante de R$ 21.050,91) , não mais restaria qualquer valor a ser recolhido pela fundação privada, a título de débito, ao referido fundo (vide demonstrativo de débito à peça 48) . Passou a fundação privada, a partir do recolhimento dessa parcela, a deter crédito, que, na data grifada, perfazia o montante de R$ 6.926,55 (peça 48) .
44.	Conclui-se, portanto, que a FBR quitou sua dívida em relação ao débito, então existente, oriundo do não cumprimento integral das metas do Convênio 3.498/2006, em fevereiro de 2016, mostrando-se desnecessários - à exceção dos procedimentos contemporâneos que visem ao encerramento deste processo, conforme se propõe adiante - os atos posteriormente praticados, em evidente desperdício de recursos públicos.
45.	Os erros cometidos pela Finep ao longo da instrução do processo de TCE, não detectados pela FBR - que continuou a recolher quantias em relação a débito que já se encontrava quitado - e posteriormente propagados pelo órgão de controle interno e pela Secex/TCE, decorreram, em especial, da inobservância da regra para atualização de débitos prevista no § 1º do art. 202 do Regimento Interno/TCU, que impõe a incidência de juros de mora apenas após a eventual condenação do responsável:
Art. 202. Verificada irregularidade nas contas, o relator ou o Tribunal: 
 (...) 
II - se houver débito, ordenará a citação do responsável para que, no prazo de quinze dias, apresente alegações de defesa ou recolha a quantia devida, ou ainda, a seu critério, adote ambas as providências;
 (...) 
§ 1º Os débitos serão atualizados monetariamente e, caso o responsável venha a ser condenado pelo Tribunal, serão acrescidos de juros de mora, nos termos da legislação vigente, devendo-se registrar expressamente essas informações no expediente citatório.
 (...) (grifos nossos) 
46.	Para fins de constituição de processos de TCE, deveria ter sido observada pela Finep, ainda, a disposição, então vigente (fevereiro de 2016) , do inciso I do art. 6º da IN TCU 71/2012 (" (...) débito atualizado [apenas] monetariamente (...) ") , que atualmente conta com a seguinte redação nos dispositivos a seguir transcritos da referida IN:
Art. 6º Salvo determinação em contrário do Tribunal de Contas da União, fica dispensada a instauração da tomada de contas especial, nas seguintes hipóteses:
I - o valor do débito for inferior a R$ 100.000,00, considerando o modo de referenciação disposto no § 3º deste artigo (NR) (Instrução Normativa nº 76, de 23/11/2016, DOU de 12/12/2016) ;
 (...) 
§ 3º Para fins da aplicação do inciso I do caput, deverá proceder-se do seguinte modo: (AC) (Instrução Normativa nº 76, de 23/11/2016, DOU de 12/12/2016) 
I - no caso de o fator gerador do dano ao erário ser anterior a 1º de janeiro de 2017, o valor original deverá ser atualizado monetariamente até essa data; (NR) (Acórdão 957/2017-TCU-Plenário, de 17/5/2017) 
 (...) (grifos nossos) 
47.	Ante a inexistência de débito em 27/7/2017, quando o presidente da Finep autorizou a instauração do processo de TCE, conclui-se que não mais estavam presentes pressupostos de constituição. Em consequência, sugere-se, na forma adiante proposta, o arquivamento destes autos, sem julgamento do mérito, com base no que dispõe o art. 212 do Regimento Interno/TCU.
III
48.	Além do arquivamento deste processo, verifica-se a necessidade de que dele seja excluída, inclusive do sistema e-TCU, a Srª Maria Isabel Oliveira Fróes Cruz, ex-gerente de projetos da FBR, signatária do Convênio 3.498/2006, mas que não praticou quaisquer atos executivos, de gestão e/ou financeiros em relação ao ajuste.
49.	Com referência ao fato de que o Convênio 3.498/2006 foi assinado pela Srª Maria Isabel Oliveira Fróes Cruz, constando, logo abaixo de sua assinatura, o carimbo do então presidente da FBR (peça 1, p. 89) , deve-se ressaltar que, em 18/10/2006, foi conferida pelo Sr. Marcio João de Andrade Fortes procuração à então gerente de projetos para "assinar em conjunto com o Secretário Geral Interino da FUNDAÇÃO BIO-RIO, Sr. GILBERTO LIMA DE FREITAS, contratos, convênios ou acordos de qualquer natureza com outras pessoas jurídicas e proceder abertura, movimentação e fechamento de contas bancárias pertinentes aos acordos mencionados." (peça 1, p. 66 - grifos nossos e do original) .
50.	Apesar de a então gerente de projetos e o então secretário-geral da FBR contarem com procuração para assinarem convênios em nome da fundação privada, como ocorreu no caso do Convênio 3.498/2006, a aprovação prévia à assinatura dessa espécie de ajuste era uma das competências do presidente, nos termos da alínea "h" do art. 13 do Estatuto da FBR, in verbis:
ARTIGO TREZE: Compete ao Presidente:
 (...) 
h) aprovar contratos, convênios, acordos operacionais e parcerias que forem propostos pelo Secretário Geral, em decorrência das atividades da FUNDAÇÃO ligadas à educação e ao treinamento em serviços, ao desenvolvimento científico-tecnológico, à prestação de serviços técnicos e à promoção do empresamento tecnológico nas áreas de aplicação da biotecnologia e afins;
 (peça 1, p. 27-29 - grifos nossos) 
51.	Em vista do escopo e da finalidade do mandato conferido por meio da procuração, que não afastou e nem poderia ter afastado as competências estatutárias do então presidente da FBR, pode-se concluir que o mero fato de ter assinado o Convênio 3.498/2006 não atraiu, em desfavor da Srª Maria Isabel Oliveira Fróes Cruz, responsabilidades pelo dano decorrente da inexecução parcial das metas da avença.
52.	Nesse sentido, assim se posicionou a Secex/TCE em sua primeira manifestação nestes autos, pela impossibilidade de responsabilização da Srª Maria Isabel Oliveira Fróes Cruz:
7.1. Relata-se que a CGU relacionou como responsável solidária a Sra. Maria Isabel Oliveira Froes Cruz, Procuradora/Ordenador de despesa (CPF XXX.909.187-XX) , contudo, sua responsabilização foi excluída do processo, conforme trecho do Relatório de TCE 14/2017, in verbis (peça 3, p. 566) : 
 (...) 
Após avaliar os argumentos da Procuradora, a Comissão constatou que a execução do projeto se iniciou após o seu desligamento da Fundação Bio Rio, conforme previsto no Plano de Trabalho aprovado por esta Financiadora (fls. 66 e 67) . Por causa disso, a Comissão decidiu retirá-la do rol de responsáveis pelo dano causado à Administração Pública Federal. (...) .
 (peça 10, p. 2 - grifo nosso) 
IV
53.	Acerca do fato de que a FBR passou a deter, a partir de 4/2/2016, créditos oriundos dos recolhimentos promovidos a maior que o devido, em relação ao débito de R$ 429.237,00, deve-se ressaltar que a possível compensação de valores perante a União poderia, em princípio, ser buscada pela entidade quando da fase de execução de eventuais acórdãos condenatórios do TCU ou mesmo em face de outros débitos não tributários existentes e/ou que viessem a ser constituídos em favor da União, contra a fundação privada.
54.	Mesmo considerando que não se cogita, neste processo, caso acolhida a proposta adiante indicada pelo Ministério Público, a imputação de débito em desfavor da FBR, há que se mencionar a existência de um acórdão condenatório e de duas TCEs, ambas em andamento no TCU, nos quais constou como responsável, entre outros, a referida fundação.
55.	A condenação em débito solidário da FBR restou concretizada com a prolação do Acórdão 720/2019-TCU-Plenário (relator: Ministro-Substituto Marcos Bemquerer Costa) , mantido, após apreciação de embargos de declaração opostos por responsável que não a FBR , pelo 
Acórdão 1283/2019-TCU-Plenário (relator: Ministro-Substituto Marcos Bemquerer Costa) . 
56.	Transcreve-se, a seguir, os trechos de interesse do Acórdão 720/2019-TCU-Plenário, especialmente para que se tenha conhecimento da materialidade envolvida na condenação em débito solidário, bem como das sanções e demais medidas aplicadas contra a FBR:
 (...) 
9.2. com fundamento nos arts. 1º, I, 16, III, c, e § 2º da Lei 8.443/1992 c/c os arts. 19, caput, e 23, III, da mesma Lei, e com os arts. 1º, I, 209, c, e § 5º, 210 e 214, III, do Regimento Interno/TCU, julgar irregulares as contas dos Srs. [omissis], assim como das Fundações [omissis] e Bio-Rio;
9.3 condenar os responsáveis indicados no item precedente, em solidariedade, na forma abaixo indicada, ao pagamento das quantias a seguir especificadas, com a fixação do prazo de 15 (quinze) dias, a contar das notificações, para comprovarem, perante o Tribunal (art. 214, III, a, do RI/TCU) , o recolhimento das dívidas aos cofres do Tesouro Nacional, atualizadas monetariamente e acrescidas dos juros de mora, calculados a partir da data discriminada até a do recolhimento, na forma prevista na legislação em vigor:
 (...) 
9.3.3 Srs. [omissis] e a Fundação Bio-Rio:
	VALOR ORIGINAL (R$) 
	DATA DA OCORRÊNCIA

	764.305,02
	06/02/2008

	270.795,28
	02/06/2008

	493.509,74
	26/08/2008

	67.023,08
	24/10/2008

	117.173,26
	23/10/2008

	3.000,00
	23/10/2008

	415.938,66
	19/01/2009

9.3.4 Srs. [omissis] e a Fundação Bio-Rio:
	NOTA FISCAL
	VALOR ORIGINAL (R$) 
	DATA DA OCORRÊNCIA

	17455
	215.938,36
	22/10/2009

	17979
	200.000,00
	24/05/2010

9.3.5 Srs. [omissis] e Fundação Bio-Rio, em relação ao valor originário de R$ 511.221,11 (quinhentos e onze mil, duzentos e vinte e um reais e onze centavos - Nota Fiscal 16.872, de 30/12/2008) ;
9.3.6 Srs. [omisssis] e a Fundação Roberto Bio-Rio, quanto ao importe originário de R$ 510.220,11, (quinhentos e dez mil, duzentos e vinte reais e onze centavos - Nota Fiscal 17.225, de 08/07/2009) ;
9.3.7 Srs. [omissis] e Fundação Bio-Rio, sobre a importância originária de R$ 820.440,23 (oitocentos e vinte mil, quatrocentos e quarenta reais e vinte e três centavos - Nota Fiscal 17.364, de 29/09/2009) ;
 (...) 
9.4. com esteio no art. 57 da Lei 8.443/1992 c/c o art. 267 do Regimento Interno do TCU aplicar multa aos responsáveis a seguir indicados, individualmente, com a fixação do prazo de 15 (quinze) dias, a contar das notificações, para comprovarem, perante o Tribunal (art. 214, III, a, do Regimento Interno) , o recolhimento das dívidas aos cofres do Tesouro Nacional, atualizadas monetariamente desde a data deste Acórdão até a dos efetivos recolhimentos, se forem pagas após o vencimento, na forma da legislação em vigor:
 (...) 
9.4.8 Fundação Bio-Rio: R$ 400.000,00 (quatrocentos mil reais) ;
 (...) 
9.8 com fundamento no artigo 46 da Lei Orgânica do TCU, declarar as Fundações Bio-Rio e [omissis] inidôneas para participar de licitações na Administração Pública Federal, pelo prazo de 5 (cinco) anos;
9.9 com fulcro no art. 61 da Lei 8.443/1992, c/c o art. 275 do Regimento Interno/TCU, requerer à Advocacia-Geral da União, por intermédio do Ministério Público junto ao TCU, a adoção de medidas necessárias ao arresto de bens das Fundações Bio-Rio e [omissis], devendo esta medida abranger bens considerados necessários para garantir o integral ressarcimento dos débitos imputados a cada entidade;
 (grifos nossos e do original) 
57.	Mesmo não tendo ainda transitado em julgado o Acórdão 720/2019-TCU-Plenário, mas considerando a futura eventual autuação de processo de cobrança executiva e, em especial, a deflagração de procedimentos, pela Advocacia-Geral da União (AGU) , que independem do trânsito em julgado do acórdão condenatório , com vista ao arresto de bens da FBR, verifica-se oportuno dar ciência à AGU, desde logo, da existência de créditos da referida fundação privada, oriundos de recolhimentos a maior junto à Finep, para que sejam tomadas, se for o caso, as devidas providências.
58.	No que tange aos processos em andamento, o primeiro a ser destacado é o TC Processo 002.658/2018-6, TCE sob relatoria do Ministro André Luís de Carvalho e que foi autuada pela Finep em 27/7/2017 (peça 3, p. 292-293 do mencionado processo) , mesma data de autuação, pela entidade concedente, destes autos. O processo encontra-se com alegações de defesa apresentadas pelos responsáveis - a FBR e os Srs. Márcio João de Andrade Fortes e Gilberto Lima de Freitas -, pendentes de análise pela Secex/TCE. 
59.	Na referida TCE, constam demonstrativos de débito, elaborados pela Finep, nos quais as parcelas de débito identificadas pela entidade concedente foram atualizadas monetariamente e sofreram acréscimo de juros de mora (vide, por exemplo, demonstrativos à peça 3, p. 233-239, 241-242, 245-255, 306, 310, 314, 319, 325 e 330 do TC Processo 002.658/2018-6) .
60.	A falha verificada no processo sob exame e no TC Processo 002.658/2018-6 voltou a se repetir no TC Processo 005.922/2018-6, TCE que também tem como relator o Ministro André Luís de Carvalho. Nesses autos, cuja autuação pela Finep ocorreu, a exemplo deste processo e da TCE que veio a conformar o TC Processo 002.658/2018-6, em 27/7/2017 (peça 8, p. 3, do TC Processo 005.922/2018-6) , não foi promovida a citação de responsáveis , tendo sido efetivada, tão somente, diligência junto à referida entidade. 
61.	Deve-se destacar a presença de demonstrativos de débito, no TC Processo 005.922/2018-6, elaborados pela Finep, com cálculos que consideraram a incidência de juros de mora (vide, por exemplo, os demonstrativos à peça 9, p. 35-56, desses autos) . De se ressaltar, ainda, que, apesar de os cálculos terem englobados juros, a seção de conclusão do Relatório do Tomador de 
Contas 13/2017 (parágrafo 15) indica, de modo expresso, que sobre as parcelas de débito e crédito identificadas na análise dessa TCE teria incidido, apenas, correção monetária (peça 9, p. 28-29 do TC Processo 005.922/2018-6) .
62.	Considerando que as falhas detectadas no cálculo do débito nesta TCE, cometidas pela Finep, mostraram padrão análogo em outros processos em curso no Tribunal, todos autuados pela entidade concedente em julho de 2017, mostra-se pertinente dar ciência àquela entidade de que a elaboração de demonstrativos de débito em seus processos administrativos, antes da instauração de processos de TCE e durante a fase interna dessa espécie de processo, deve observar o disposto no § 1º do art. 202 do Regimento Interno/TCU e no § 3º do art. 6º da IN TCU 71/2012, de modo que os débitos e eventuais créditos sofram apenas atualização monetária, sem que sobre tais parcelas incidam juros.
63.	Além disso, mostra-se salutar anexar cópia da deliberação que vier a ser proferida nesta TCE aos TCs Processo 002.658/2018-6 e Processo 005.922/2018-6, bem como determinar à Secex/TCE que reavalie os cálculos de débito nesses autos, a fim de assegurar que as falhas cometidas pela Finep não tenham distorcido tais cálculos e, eventualmente, maculado os atos processuais até o momento neles realizados.
V
64.	Diante do exposto, este membro do Ministério Público de Contas da União manifesta sua discordância em relação à proposta da Secex/TCE, sugerindo o seguinte encaminhamento para este processo:
64.1.	excluir, inclusive do sistema e-TCU, a Srª Maria Isabel Oliveira Fróes Cruz como responsável nesta TCE;
64.2.	arquivar este processo, sem julgamento do mérito, por ausência de pressupostos de constituição, com fundamento no art. 212 do Regimento Interno/TCU;
64.3.	dar ciência à Financiadora de Estudos e Projetos (Finep) de que configurou impropriedade a elaboração de demonstrativos de débito com incidência de juros, no processo administrativo e na decorrente TCE por ela instaurada para a apuração do dano ao erário decorrente da inexecução parcial das metas do Convênio 3.498/2006, considerando que os débitos e eventuais créditos deveriam ter sofrido apenas atualização monetária, o que acarretou inobservância do disposto no § 1º do art. 202 do Regimento Interno/TCU e no § 3º do art. 6º da Instrução Normativa TCU 71/2012;
64.4.	em face da repetição da impropriedade indicada no parágrafo precedente quando da elaboração dos demonstrativos de débito pela Financiadora de Estudos e Projetos (Finep) nos processos administrativos que redundaram na autuação dos TCs Processo 002.658/2018-6 e Processo 005.922/2018-6, ambos em curso na Corte de Contas, determinar à Secex/TCE que reavalie os cálculos de débito efetuados nesses autos, a fim de assegurar que as falhas cometidas pela Finep não tenham distorcido tais cálculos e, eventualmente, maculado os atos processuais até o momento neles realizados;
64.5.	considerando a medida de arresto de bens da Fundação Bio-Rio (art. 61 da 
Lei 8.443/1992) determinada por meio do subitem 9.9 do Acórdão 720/2019-TCU-Plenário, encaminhar cópia da deliberação que vier a ser proferida neste processo à Advocacia-Geral da União (AGU) , para que tome, se for o caso, as providências de sua alçada, tendo em vista a existência de créditos, em favor da referida fundação privada, oriundos de recolhimentos a maior por ela promovidos à Financiadora de Estudos e Projetos (Finep) no período de fevereiro de 2016 a janeiro de 2017, decorrente de parcelamento do débito oriundo da inexecução parcial de metas do Convênio 3.498/2006;
64.6.	anexar cópia da deliberação que vier a ser proferida neste processo aos TCs Processo 002.658/2018-6 e Processo 005.922/2018-6;
64.7.	enviar cópia da deliberação que vier a ser adotada nesta TCE ao interventor da Fundação Bio-Rio; à Financiadora de Estudos e Projetos do Ministério da Ciência, Tecnologia, Inovações e Comunicações; ao Instituto de Engenharia Nuclear da Comissão Nacional de Energia Nuclear; aos Srs. Marcio João de Andrade Fortes, Gilberto Lima de Freitas e Edison de Oliveira Martins Filho; e à Srª Maria Isabel Oliveira Fróes Cruz".
É o Relatório.

8.1. Larissa Camargo Costa (201.512/OAB-RJ), entre outros, representando Márcio Joao de Andrade Fortes.  
8.2. George Rodrigues Cavalcanti (94.355/OAB-RJ), representando Gilberto Lima de Freitas.

Procurador Rodrigo Medeiros de Lima.

TOMADA DE CONTAS ESPECIAL. CONVÊNIO. MODERNIZAÇÃO DO INSTITUTO NUCLEAR DE ENGENHARIA. PARCIAL INEXECUÇÃO DO OBJETO PACTUADO. CITAÇÃO DOS RESPONSÁVEIS. INDÍCIOS DE EVENTUAL ERRO NO CÁLCULO DO DÉBITO. NECESSIDADE DE SANEAMENTO DOS AUTOS. PROSSEGUIMENTO DO FEITO. DETERMINAÇÕES.

TOMADA DE CONTAS ESPECIAL (TCE)

Secretaria de Controle Externo de Tomada de Contas Especial (Secex-TCE).

Trata-se de tomada de contas especial instaurada pela Financiadora de Estudos e Projetos (Finep) em desfavor da Fundação Bio-Rio (FBR) diante da inexecução parcial das metas do Convênio nº 3.498/2006 destinado à recuperação e à modernização da infraestrutura do laboratório de materiais nucleares do Instituto de Engenharia Nuclear (IEN) sob o valor estimado de R$ 1.236.000,00, tendo a vigência do ajuste sido estipulada para o período de 23/3/2007 a 23/7/2009.
2.	Esse Convênio nº 3.498/2006 previa, originalmente, o repasse de R$ 1.236.000,00 à fundação privada, mas, diante da prestação de contas apenas parcial e da ausência do pedido de prorrogação do prazo da avença para o término das metas pactuadas, a Finep efetuou o repasse de apenas uma única parcela sob o valor de R$ 618.000,00.
3.	A Finep concluiu, ainda assim, que parte do montante transferido à Fundação Bio-Rio deveria ser restituída em face da inexecução das Metas 3, 4, 5, 6 e 10, além de 80% da Meta 8, perfazendo o valor total de R$ 429.237,00 a ser ressarcido, com a faculdade do parcelamento em 24 vezes.
4.	Contudo, diante da não quitação integral da dívida pela Fundação Bio-Rio, a Finep instaurou a presente tomada de contas especial em desfavor da referida entidade e dos seus então dirigentes com vistas a buscar a restituição do saldo devedor remanescente sob o valor de R$ 255.592,22.
5.	No âmbito do TCU, a Secex-TCE promoveu a citação da Fundação Bio-Rio, em solidariedade com Márcio João de Andrade Fortes, como então presidente da fundação, Gilberto Lima de Freitas, como então secretário-geral e ordenador de despesas, e Edison de Oliveira Martins Filho, como então coordenador em exercício da execução do projeto no IEN, ante a não comprovação da boa e regular aplicação dos recursos públicos federais referente à inexecução das Metas 3, 4, 5, 6 e 10, além de 80% da Meta 8.
6.	A Fundação Bio-Rio apresentou a sua defesa, alegando, em suma, que deixou de efetuar o pagamento das parcelas em função do bloqueio das suas contas bancárias pela decisão do Juízo da 49ª Vara Cível do Estado do Rio de Janeiro no bojo da ação de intervenção proposta pelo Ministério Público Estadual com o objetivo de destituir os então ocupantes dos cargos de presidente, com o seu respectivo substituto (Ângelo Luiz Monteiro e Antônio Paes de Carvalho, respectivamente) , e de secretário-geral da entidade, com o seu respectivo substituto (Gilberto de Lima Freitas e Kátia Regina Aguiar, respectivamente) .
7.	Em sua defesa, o Sr. Márcio João de Andrade alegou, em resumo, o seguinte: (i) não mais exerceria o cargo de presidente da fundação, quando a decisão sobre o parcelamento da dívida teria sido tomada; (ii) o transcurso de mais de doze anos desde a celebração do convênio até o presente momento impediria a obtenção de informações sobre a alegada inexecução das metas; (iii) a interrupção nos pagamentos teria decorrido da intervenção judicial, tramitando em sigilo; e (iv) a sua conduta não estaria eivada de má-fé.
8.	O Sr. Gilberto Lima, por sua vez, alegou que a falta de acesso às instalações e à documentação da fundação teria impedido a formulação da sua defesa, mas destacou que, enquanto atuou como empregado da instituição, teria efetuado regularmente os pagamentos.
9.	Já o Sr. Edison de Oliveira alegou, em síntese, que não teria gerido os recursos repassados por intermédio do aludido convênio, mas, ainda assim, teria tomado as diversas providências para a execução das metas pactuadas e para a interrupção do repasse de recursos em face das metas não executadas.
10.	De todo modo, após a análise final do feito, a Secex-TCE propôs o acolhimento das alegações de defesa apresentadas pelo Sr. Edison de Oliveira, excluindo a sua responsabilidade nestes autos, sem prejuízo de acolher apenas parcialmente as alegações de defesa apresentadas pelo Sr. Márcio João de Andrade e de rejeitar as alegações de defesa apresentadas pela Fundação Bio-Rio e pelo Sr. Gilberto Lima para julgar irregulares as contas desses três responsáveis e condená-los, solidariamente, ao pagamento do débito apurado sob o valor de R$ 1.067.027,92.
11.	De outra sorte, o Parquet especial discordou da aludida proposta da unidade técnica, ao vislumbrar que a metodologia do cálculo de débito pela Finep estaria errada ante a inclusão dos juros de mora sobre as parcelas devedoras e a atualização monetária apenas dessas parcelas, sem adotar esse mesmo procedimento para as parcelas credoras, tendo assinalado que, se o cálculo tivesse sido feito corretamente, o resultado corresponderia a crédito perante a Finep em favor da Fundação Bio-Rio.
12.	Diante, contudo, dessas ponderações do MPTCU, o TCU deve promover o necessário saneamento dos autos e, assim, deve determinar o retorno do feito à unidade técnica para, expressamente, se manifestar sobre a suscitada inconsistência, ou não, do débito, apresentando o subjacente demonstrativo de desconstituição ou de confirmação do dano ao erário originalmente apontado nos autos ou do eventual crédito perante a Finep em favor da Fundação Bio-Rio.
13.	A unidade técnica deve atentar, ainda, para a existência de outros processos no TCU, com a semelhante metodologia de cálculo para o débito, em desfavor da Fundação Bio-Rio, entre outros responsáveis, a exemplo do TC Processo 013.550/2016-0, com a condenação aí dessa entidade em débito e em multa pelo Acórdão 720/2019-TCU-Plenário sob a relatoria do Ministro-Substituto Marcos Bemquerer Costa, além do TC Processo 002.658/2018-6 e do TC Processo 005.922/2018-6, sob a minha relatoria.
14.	O TCU deve promover, portanto, o referido saneamento dos autos, determinando, para tanto, o retorno do feito à unidade técnica para, expressamente, se manifestar sobre a suscitada inconsistência, ou não, do cogitado débito, com a apresentação do subjacente demonstrativo de desconstituição ou de confirmação do dano ao erário originalmente apontado nos autos ou do eventual crédito perante a Finep em favor da Fundação Bio-Rio, sem prejuízo de atentar para a existência de outros processos no TCU, com a semelhante metodologia de cálculo para o débito, em desfavor da Fundação Bio-Rio, entre outros responsáveis, a exemplo do TC Processo 013.550/2016-0, com a prolação aí do Acórdão 720/2019-TCU-Plenário, além do TC Processo 002.658/2018-6 e do TC Processo 005.922/2018-6.
Ante o exposto, pugno pela prolação do Acórdão ora submetido a este Colegiado.
TCU, Sala das Sessões, em 19 de novembro de 2019.
Ministro-Substituto ANDRÉ LUÍS DE CARVALHO 
Relator